【裁判字號】    96,交易,483
【裁判日期】    970117
【裁判案由】    過失傷害
【裁判全文】
臺灣板橋地方法院刑事判決             96年度交易字第483號
公  訴  人  臺灣板橋地方法院檢察署檢察官
被      告  丁○○
選任辯護人  林曜辰律師
            張  權律師
            林晉宏律師
上列被告因過失傷害案件，經檢察官提起公訴（九十六年度偵字
第一九六二五號），本院判決如下：
    主  文
丁○○從事業務之人，因業務上之過失傷害致人重傷，處有期徒
刑拾月；減為有期徒刑伍月，如易科罰金，以新臺幣壹仟元折算
壹日。
    事  實
一、丁○○係址設臺北縣新莊市○○路四一五號之臺灣新東機械
    股份有限公司（下稱為新東公司）資材科副科長，負責採購
    業務，並以車輛之駕駛為其附隨業務，為從事業務之人。其
    於民國九十六年一月三十一日，駕駛新東公司所有車牌號碼
    為Ｚ三─四三七五號之自用小客車外出查看委外廠商製作進
    度，完成後駕駛同車輛欲返回新東公司，於同日十四時四十
    九分許行經臺北縣新莊市○○路四一五號即新東公司前之化
    成路西向路段時，欲左轉跨越對向車道進入新東公司，然因
    對向之東向車道車流頻繁，乃停止於中央分向線上待轉，適
    東向車道有一休旅車停車禮讓丁○○先行，丁○○原應注意
    其當時係非依車道方向行駛之特殊狀況，應讓對向直行車先
    行，且於轉彎之過程中亦能認識對向車道路面邊線外之路外
    範圍通常會有機車誤闖行駛之高度可能性，在當時對向車道
    車流甚多且其視線範圍受對向車道停等車輛遮蔽影響之情形
    下，尤應提高對於對向車道路面邊線外之路外範圍可能來車
    之注意，於看清確認對向車道路面邊線外之路外範圍已無來
    車或有禮讓其先行之情形下，方可左轉橫越對向車道而駛出
    路外，並應注意車前狀況以隨時採取必要之安全措施，而依
    當時情形又無不能注意之情事，詎竟疏未注意而冒然左轉橫
    越化成路東向車道駛出路面邊線，於尚未到達最外側之禁止
    停車線時，適有甲○○駕駛車牌號碼為Ｎ七九─六○一號重
    型機車沿化成路東向車道路面邊線外之路外範圍東向行經該
    處，亦疏未注意機車應在遵行車道內行駛，除起駛、準備停
    車或臨時停車之外不得駛出路面邊線，及行駛時應注意車前
    狀況並隨時採取必要之安全措施等義務，致兩車於臺北縣新
    莊市○○路四一五號前東向車道路面邊線外之路外範圍處發
    生撞擊，甲○○因而人車倒地，而受有第五頸椎骨折併脊髓
    損傷，並致上兩肢無力、下兩肢癱瘓、大小便失禁之功能障
    礙。丁○○於肇事後，在有偵查犯罪權限之公務員或機關不
    知何人犯罪前，留待現場向據報到場處理之警員承認其為肇
    事人自首接受調查裁判。
二、案經甲○○訴由臺灣板橋地方法院檢察署檢察官偵查起訴。
    理  由
一、犯罪事實之認定：
  (一)上揭過失致人成傷之犯罪事實，業據被告丁○○於辯論終結
    後，委由辯護人提出九十七年一月八日刑事辯護意旨狀自白
    在卷。然因被告於辯論終結前仍以否認有何過失置辯，本院
    對此辯論終結時所存在之訴訟狀態，仍應就其所為辯解說明
    不為採信之理由，合先敘明。
  (二)被告於審理中固坦認駕車與告訴人甲○○騎乘之機車發生撞
    擊並致告訴人成傷之事實，惟矢口否認有何過失犯行，辯稱
    伊當時欲左轉跨越對向車道進入新東公司，因對向車道車流
    甚多而擁塞，乃在中央分向線上停車待轉，未幾對向車道有
    一休旅車暫停禮讓，伊在注意對向車道沒有來車之後方開始
    慢慢左轉過去，不意告訴人之機車自路邊高速駛來，伊見狀
    立即剎車，告訴人機車仍撞上伊車右前方之保險桿，告訴人
    則飛出先擦過伊車之引擎蓋，再撞及左方之電線桿云云。經
    查：
    1.被告丁○○於九十六年一月三十一日，駕駛新東公司所有
      車牌號碼為Ｚ三─四三七五號之自用小客車欲返回新東公
      司，於同日十四時四十九分許行經臺北縣新莊市○○路四
      一五號即新東公司前之化成路西向路段時，欲左轉跨越對
      向車道進入新東公司，然因對向之東向車道車流頻繁，乃
      停止於中央分向線上待轉，適東向車道有一休旅車停車禮
      讓丁○○先行，丁○○遂左轉橫越化成路東向車道，於尚
      未到達東向車道最外側所繪製之黃實線位置時，適有告訴
      人甲○○駕駛車牌號碼為Ｎ七九─六○一號重型機車，沿
      化成路東向車道外側所繪製白實線與最外側之黃實線間之
      範圍東向行經該處，兩車於臺北縣新莊市○○路四一五號
      前東向車道外側所繪製白實線與黃實線之間發生撞擊，告
      訴人因而人車倒地等情，為被告所是認明確，核與告訴代
      理人所指訴兩車動線之情形大抵合致，復有道路交通事故
      調查報告表、道路交通事故現場圖及處理員警所拍攝之現
      場相片十八幀可為佐據，此部分事實足為認定。
    2.又被告所欲左轉進入之處（即臺北縣新莊市○○路四一五
      號前）雖有柏油路面與化成路垂直交叉，然該路面長度僅
      有約三十公尺長，且尾端亦僅有新東公司之大門，兩側復
      無其他任何住家或商家；而化成路東向車道外側所繪設之
      黃實線與白實線，在與該路面之交界處仍係延續向東繪設
      ，並未如一般交岔路口之標線於轉彎處轉向沿相交之道路
      繪製或在相交之處中斷，此有卷附現場相片可稽，並經證
      人即新東公司職員乙○○到庭證述明確（參審判筆錄十一
      頁），是依現場客觀情形及地面標線繪設之狀況，該路面
      應非一般供公眾通行往來之道路，而僅係新東公司大門前
      方之空地而已，從而該路面與化成路之交會處亦非道路交
      通安全規則所定交岔路口，其情形初與新東公司大門直接
      座落緊鄰化成路東向道路外側之情形並無二致，是以被告
      在該處左轉進入新東公司之行為並非在交岔路口轉彎之情
      形，而應屬橫越對向車道駛出道路之駕駛情狀。次按「路
      面邊線，用以指示路肩或路面外側邊緣之界線。其線型為
      白實線，線寬為十五公分，整段設置。但交岔路口及劃設
      有禁止停車線、禁止臨時停車線處或地面有人行道之路段
      得免設之。」、「快慢車道分隔線，用以指示快車道外側
      邊緣之位置，劃分快車道與慢車道之界線。其線型為白實
      線，線寬為十公分，除臨近路口得採車道線劃設，並以六
      十公尺為原則外，應採整段設置，但交岔路口免設之。劃
      設本標線，距離人行道、路緣或車輛停放線應有二公尺以
      上之寬度。道路設有劃分島；其功能為劃分快慢車道者，
      應劃設本標線於分隔島之兩側，與劃分島間隔至少十公分
      。」、「禁止停車線，用以指示禁止停車路段，以劃設於
      道路緣石正面及頂面為原則，無緣石之道路得標繪於路面
      上，距路面邊緣以三○公分為度。」、「本標線為黃實線
      ，線寬除設於緣石正面者以緣石高度為準外，其餘皆為一
      ○公分。」，道路交通標誌標線號誌設置規則第一百八十
      三條、第一百八十三條之一、第一百六十八條第一項、第
      二項分別定有明文。本件告訴人所行駛之路面係在白實線
      與最外側之黃實線之間，依卷附道路交通事故現場圖所載
      ，上開兩標線之距離為一點五公尺，而觀之卷附現場相片
      ，上開黃實線明顯際較白實線為寬，與被告所提現場相片
      所示該白實線寬度為十五公分之情形合致；是由標線寬度
      及與路邊之距離等繪設狀況，依道路交通標誌標線號誌設
      置規則之規定，上開白實線係路面邊線而非快慢車道分隔
      線。易言之，本件事故現場之道路係未劃設慢車道之雙向
      二車道，而告訴人則係行駛於路面邊線外之路外範圍。是
      卷附道路交通事故調查表記載該處繪設有快慢車道分隔線
      之內容，實有詰誤。
    3.本件依事後曾觀覽新東公司監視器所拍得到事發經過錄影
      畫面之證人乙○○、丙○○（二人均新東公司員工，該錄
      影片段業因新東公司操作疏失而滅失）之證述，因距離過
      遠及監視解析度不佳之緣故，在畫面中看不出告訴人之機
      車速度，而被告開始左轉之後又突然停車，在停下之前左
      方有黑影過來等語，是由現存資料亦無法認定肇事當時被
      告與告訴人之車速若干，或肇事前之瞬間被告是否已完全
      停止。惟按汽車駕駛人駕駛汽車時所應盡之注意義務，道
      路交通安全規則固有明文規定，然交通狀況輒因現場、車
      輛及其他因素而千變萬化，道路交通安全規則實難為完全
      之規範，在道路交通安全規則並無具體規範之特殊情形下
      ，駕駛人仍應依循相關規定之立法精神與社會一般通念所
      形成之客觀標準，盡其注意義務。又交通肇事之雙方如有
      任何一方採取有效之避碰措施，即不致於發生，且因其事
      故多在瞬間發生，除少數例外情形，一般而言均係在雙方
      乍見而不及採取必要措施，或雖立即採取必要之措施然仍
      不及有效停車或閃避之狀況下發生，故道路交通事故過失
      原因認定，並非在於發生碰撞之時係由何造衝撞另一造，
      而係在於駕駛人之駕駛行為有無違反應盡之注意義務，其
      認定基礎則在於駕駛動線、現場相關情狀與路權優先順序
      等因素。是基於本件上述之駕駛動線與現場相關情狀，本
      院認定被告與告訴人駕駛車輛行駛時，所應盡之注意義務
      、路權優先順序及過失情形分別如下：
      (1)按「汽車行駛至交岔路口，其行進、轉彎，應依下列規
        定：‧‧‧七轉彎車應讓直行車先行。」、「汽車迴車
        時，應依下列規定：‧‧‧五汽車迴車前，應暫停並顯
        示左轉燈光或手勢，看清無來往車輛，並注意行人通過
        ，始得迴轉。」、「汽車除行駛於單行道或指定行駛於
        左側車道外，在未劃分向線或分向限制線之道路，應靠
        右行駛。但遇有特殊情況必須行駛左側道路時，除應減
        速慢行外，並注意前方來車及行人。」，道路交通安全
        規則第一百零二條第一項第七款、第一百零六條第五款
        、第九十九條分別定有明文。本件被告在化成路中央分
        向線停等後左轉橫越對向車道而駛出道路欲進入新東公
        司，其跨越對向車道而欲駛出道路之行駛之路線並無違
        法之處，惟因係屬較為罕見之駕駛行為，道路交通安全
        規則並未就此而為具體規範，故其行駛時應盡之注意義
        務自應參諸該規則就類似情形之具體規定與社會一般通
        念而為認定。而審酌其該項駕駛行為，實與在交岔路口
        轉彎、在車道上迴車及遇有特殊情況必須行駛左側道路
        時之情形較為類似，基於類似情形應為相同處理之法理
        ，自應類推適用道路交通安全規則第一百零二條第一項
        第七款、第一百零六條第五款及第九十九條之規定而為
        適用，是以被告在開始左轉及其行進之中，本於其當時
        係非依車道方向行駛特殊狀況之認識，應讓對向直行車
        先行，並應注意前方來車，於看清確認對向已無來車或
        有禮讓其先行之情形下，方可左轉橫越對向車道。次按
        「汽車行駛時，駕駛人應注意車前狀況及兩車併行之間
        隔，並隨時採取必要之安全措施。」，道路交通安全規
        則第九十四條第三項定有明文，該項規定為各種交通狀
        況所應負注意義務之概括條款，在本件並無可直接適用
        之道路交通安全規則規定之情形下，被告自亦應依循該
        項規定而為注意；是以被告在開始左轉行進之中，並應
        注意車前狀況，以隨時採取必要之安全措施。而事發當
        時現場天候晴、日間有自然光線、路面乾燥而無缺陷及
        障礙物，此有卷附道路交通事故調查報告表存卷可據，
        依上開客觀情狀被告並無不能注意之情形。乃竟仍冒然
        左轉跨越對向車道，致與適為對向駛來之告訴人機車發
        生碰撞，而不能為有效之防免，則被告對於本件事故之
        發生為有過失乙節，實無疑義。
      (2)次按「機器腳踏車行駛之車道，應依標誌或標線之規定
        行駛；無標誌或標線者，依下列規定行駛：一在未劃分
        快慢車道之道路，應在最外側二車道行駛；單行道應在
        最左、右側車道行駛。‧‧‧五除起駛、準備停車或臨
        時停車外，不得駛出路面邊線。」，道路交通安全規則
        第九十九條第一項第一款、第五款規定甚明，本件告訴
        人在路面邊線外之路外範圍行駛，於法顯有所違。又其
        在路面邊線外之路外範圍行駛，本身已有可議，是其駕
        駛之時尤應提高注意義務，依道路交通安全規則第九十
        四條第三項之規定注意車前狀況，並隨時採取必要之安
        全措施。而依前述之現場狀況，告訴人並無不能注意之
        情形，且在可見現場車流頻繁之情形下，亦應特為此項
        注意，苟其在違規行駛路外之際能注意車前狀況，俾於
        左方道路中之車輛駛出路面邊線之時採行有效之煞避措
        施，本件事故亦不致發生，然其於乍見被告車輛自道路
        駛出之際竟未能採行必要有效之避碰措施，顯見其亦未
        適切地注意車前狀況，於本件事故之發生同有過失。
      (3)本件事故之發生，雖被告與告訴人同有過失，然二人之
        過失程度仍屬輕重有別。蓋被告左轉跨越道路行駛，係
        屬較為罕見之特殊狀況，其既非按既定車道方向行駛，
        危險性較高，自應課予較高之注意義務。而告訴人行駛
        路外範圍雖有違規定，然仍係依循既定車道方向行駛，
        危險性顯遠低被告之橫越道路行為。且由被告及告訴人
        之車行方向以觀，遵循既定車道方向行駛之告訴人應有
        優先於非按既定車道方向行駛之被告通行之權。又路面
        邊線與快慢車道分隔線均為白實線，僅寬度及繪設位置
        有所不同，一般之人極易混淆，機車駕駛人輒因此駛出
        路面邊線有所違規而不自知，此為本院辦理交通案件職
        務上已知之事實，並為交通管理實務上所存在之客觀現
        象（參卷附桃園縣道路交通安全聯席會報提案表說明四
        (二)），即便具有交通事件處理專業之本件承辦員警，亦
        有混淆該兩種標線之情形（參上述道路交通事故調查表
        之記載），實難苛責告訴人行駛於路面邊線外之駕駛行
        為。再者，依現場路面標線繪設情形，化成路東向車道
        外側所繪設之禁止停車線與路面邊線，在與化成路四一
        五號前空地路面之垂直交界處，仍係延續向東繪設，並
        未如一般交岔路口之標線於轉彎處轉向沿相交之道路繪
        製或在相交之處中斷，已如前述，是由告訴人行車之方
        向觀之，實與一般非交岔路口之路段無異，顯無法因交
        通標線之指示而得悉該處可能有車輛出入，自不能因此
        路面交會之客觀情狀而加諸告訴人更高之注意義務。是
        以告訴人雖有行駛於路面邊線外之路外範圍，且未注意
        車前狀況採取必要措施之違規，然其過失程度較之被告
        而言顯屬輕微。另一方面，由於一般之人極易將路面邊
        線與快慢車道分隔線混淆，故在路面邊線繪設位置距離
        路邊較寬之道路，其路面邊線白實線外之路面部分通常
        會有機車行駛（事實上為機車駕駛人誤認該白實線為快
        慢車道分隔線所形成之社會現象），此為社會週知之事
        實，被告亦難諉為不知，則其左轉跨越對向車道進入路
        面邊線之時，基於上開社會生活所具備之共同認識，亦
        負有注意對向車道路面邊線（不論被告主觀上是否知悉
        該標線之確實屬性為何）外之路外範圍來車情況之義務
        。尤其在當時對向車道車流甚多，且其視線範圍亦受對
        向車道停等車輛遮蔽影響之情形下，尤應提高對於對向
        車道路面邊線外之路外範圍可能來車之注意，應於看清
        確認對向車道及路面邊線外之路外範圍均無來車或有禮
        讓其先行之情形下，方可橫越對向車道而駛出對向之路
        面邊線，然其未能盡此注意義務而冒然左轉橫越對向車
        道並駛出路面邊線，其過失之嚴重程度尤為顯然。是以
        告訴人固有違規之與有過失，然仍無可解免被告過失之
        認定，且依上述之說明，被告應負主要過失之責。
    4.再者告訴人因本件車禍，受有第五頸椎骨折併脊髓損傷，
      並致上兩肢無力、下兩肢癱瘓、大小便失禁之功能障礙等
      情，亦有告訴人所提出之長庚紀念醫院診斷證明書兩份與
      現況相片兩幀可稽，足認被告上開過失與本件告訴人之傷
      害結果具有相當因果關係。
  (三)綜上所述，本件事證明確，被告如事實欄所載之犯罪事實已
    堪認定，應予依法論科。
二、論罪科刑之法律適用：
  (一)按被告丁○○於本件肇事之時係新東公司資材科副科長，負
    責採購業務，平日外出與客戶或廠商接洽事務之時，或係搭
    乘客戶、廠商之車輛，或係自行駕車前往，而本件車禍之發
    生即因其駕車外出查看委外廠商製作進度，完成後駕車返回
    公司之時所發生，是以駕駛車輛雖非被告之主要業務，然仍
    為完成其主要業務所需並反覆執行之附隨義務，而為從事業
    務之人。又告訴人所受頸椎傷害造成其下兩肢癱瘓及大小便
    無法自理，而致毀敗一肢以上之機能及其他身體上重大不治
    傷害，屬刑法第十條第四項第四款、第六項所定之重傷。被
    告駕駛上開車輛執行業務行駛途中因過失致生告訴人重傷之
    結果，核其所為，係犯刑法第二百八十四條第二項後段之業
    務過失致重傷害罪。另其肇事後在有偵查犯罪職權之機關尚
    不知何人為肇事者前，留待現場向據報到場處理之警員承認
    其為肇事人自首接受調查裁判，此有卷附臺北縣政府警察局
    新莊分局道路交通事故肇事人自首情形紀錄表乙份存卷足按
    ，雖被告在偵審中為否認有過失犯罪，然自首之例本不以行
    為人認罪為要件，被告既有偵查犯罪職權之機關尚不知何人
    為肇事者前向承辦人員承認其為肇事人接受調查裁判，即已
    合於自首之要件；惟被告係駕駛所任職新東公司之車輛肇事
    ，事故地點並在新東公司門前，故警察據報到場後當可極易
    得知肇事之當事人為何人，初與自首減刑之立法精神在使犯
    罪偵查機關較易查悉犯罪之發生與其行為人之本旨有間，參
    諸交通事件除肇事逃逸之情形外，其偵查及審理重點係在於
    過失之認定，而非行為人之確認，苟僅因其向到場處理員警
    自承為行為人即可獲邀減刑之寬典，較之其他型態犯罪之自
    首情形而言，顯失其平，是本院審酌本件具體情狀及交通過
    失傷害事件之本質，認被告雖為自首，此或可為其犯後態度
    之量刑審酌事項，然仍以不予減刑為宜，附此敘明。
  (二)爰審酌被告並無犯罪前科，有臺灣高等法院被告前案紀錄表
    乙件在卷可佐，智識程度為大學畢業（參被告警詢筆錄教育
    程度欄），並有正當職業，素行及生活狀況良好，於採取跨
    越對向道路具較高危險性之駕駛行為時，未能謹慎盡其注意
    義務，過失程度非微，造成告訴人重大傷害，且因生活無法
    自理使家屬同受其累，被告過失犯罪所造成之危害亦鉅，雖
    其犯罪後能坦承為肇事之人自首接受偵訊，然尚未能與被害
    人家屬達成民事和解等犯罪後態度，兼衡告訴人於本件事故
    之肇致亦同有過失之一切情狀，量處如主文所示之刑，以資
    儆懲。又被告本件犯罪在民國九十六年四月二十四日以前，
    復無中華民國九十六年罪犯減刑條例所列不予減刑之情形，
    應依同條例第二條第一項第三款之規定，就所受宣示之有期
    徒刑減其刑期二分之一，並諭知易科罰金之折算標準。
  (三)又臺灣省臺北縣區車輛行車事故鑑定委員會前受臺灣板橋地
    方法院檢察署檢察官之委託，就本件肇事進行鑑定，認被告
    駕駛自用小客車行無號誌路口，左轉彎未讓對向直行車先行
    ，為肇事主因；告訴人駕駛普通重型機車，未注意車前狀況
    ，為肇事次因（參該委員會北縣鑑字第九六○七○七號鑑定
    意見書）。惟該鑑定誤認事故地點為交岔路口，逕依道路交
    通安全規則第一百零二條第一項第二款認定被告應盡之注意
    義務，復未考量告訴人係騎乘在路面邊線外之路外範圍，其
    鑑定基礎有所詰誤與欠缺，本院因此未採為本件事實認定之
    基礎。是以辯護人聲請就上開鑑定結果再送覆議，即無必要
    ，附此說明。
據上論斷，應依刑事訴訟法第二百九十九條第一項前段，刑法第
二百八十四條第二項後段，刑法施行法第一條之一第一項、第二
項前段，中華民國九十六年罪犯減刑條例第二條第一項第三款、
第七條第一項、第二項，判決如主文。
本案經檢察官陳伯均到庭執行職務。
中    華    民    國    97    年    1     月    17    日
                      交通法庭  法  官  楊博欽
以上正本證明與原本無異
如不服本判決應於送達後十日內向本院提出上訴狀
                                書記官  李慈容
中    華    民    國    97    年    1     月    17    日
附錄本案論罪科刑法條全文：
中華民國刑法第二百八十四條
  因過失傷害人者，處六月以下有期徒刑、拘役或五百元以下罰
  金，致重傷者，處一年以下有期徒刑、拘役或五百元以下罰金
  。
  從事業務之人，因業務上之過失傷害人者，處一年以下有期徒
  刑、拘役或一千元以下罰金，致重傷者，處三年以下有期徒刑
  、拘役或二千元以下罰金。


司法院資訊處製作；財團法人民間司法改革基金會備份。
